臺灣高等法院臺南分院刑事判決
110年度上訴字第986號
上  訴  人  
即  被  告  吳政昇



選任辯護人  江信賢律師
            蔡麗珠律師
            蘇榕芝律師
上  訴  人  
即  被  告  吳華宗


選任辯護人  李孟仁律師
上列上訴人因廢棄物清理法案件，不服臺灣臺南地方法院110年
度訴字第467號中華民國110年6月7日第一審判決（起訴案號：臺
灣臺南地方檢察署110年度偵字第674號），提起上訴，本院判決
如下：
    主  文
原判決關於吳華宗部分撤銷。
吳華宗犯廢棄物清理法第46條第4款前段之非法清理廢棄物罪，
處有期徒刑玖月，未扣案之犯罪所得新臺幣21500元沒收，如全
部或一部不能或不宜執行沒收時，追徵其價額。
其他上訴駁回（即吳政昇部分）。
吳政昇、吳華宗均緩刑參年，並各應於本判決確定之日起6個月
內向公庫支付新臺幣30萬元。
    事  實
一、吳政昇係○○環保工程行（名義負責人曾惠雪）之實際負責人
    、吳華宗則係○○工程行之負責人，其2人均明知從事廢棄物
    之清除、處理，依廢棄物清理法第41條第1項之規定，應向
    直轄市、縣（市）主管機關或中央主管機關委託之機關申請
    核發公民營廢棄物清除處理機構許可文件後，始得受託從事
    貯存、清除、處理廢棄物之業務，亦均明知未經許可，不得
    提供土地堆置廢棄物，竟分別為下列行為：
  ㈠吳政昇經營之○○環保工程行雖領有乙級廢棄物清除許可證，
    惟登錄之清除車輛為車號000-00號及000-0000號，吳政昇竟
    於民國109年4月29日，以新臺幣（下同）8000元之代價，受
    賴金龍之委託，駕駛未登錄之車號000-00號大貨車，至臺南
    市○○區○○路000號「○○○宅修工程行」倉庫，載運廢木材、廢
    塑膠袋、廢保麗龍等廢棄物1車，並未經主管機關許可，提
    供○○環保工程行向不知情之程秀美所承租之臺南市○區○○段0
    00地號土地，供上開車號000-00號大貨車運來之廢棄物堆置
    其上。嗣經調查人員蒐證後，於109年11月12日通知吳政昇
    到案而查悉上情。
  ㈡吳華宗於109年2月間（起訴書誤為3、4月間），以14萬5000
    元之代價，受劉坤華委託，承包臺南市○○區○○路0段00號房
    屋之拆除（拆除代價為123500元）及廢棄物清運工程（清運
    代價為21500元） ，其未領有廢棄物清除、處理許可文件，
    竟於109年5月4日，指使不知情之員工黃永勝駕駛車號000-0
    000號大貨車，至上址載運廢木材及廢塑膠等廢棄物共2車次
    ，並未經主管機關許可，提供其向不知情之甲○○所承租之臺
    南市○○區○○段000地號土地，供上開貨車運來之廢棄物堆置
    。嗣經調查人員蒐證後，於109年11月12日通知吳華宗到案
    後始悉上情。
二、案經法務部調查局臺南市調查處移送檢察官偵查起訴。
    理   由
一、上開犯罪事實，業據被告2人於警詢、偵查、原審及本院審
    理時坦承不諱（見調卷第3-7、15-18、25-32頁、偵卷第143
    -145頁、原審卷第57-58、64頁、本院卷第140頁），並經①
    【犯罪事實㈠】證人即○○環保工程行名義負責人曾惠雪之配
    偶陳柏榕（調卷第41-45頁）、業主賴金龍（偵卷第43至46
    頁）、臺南市○區○○段000地號土地出租人程秀美之配偶丁○○
    （偵卷第107-110頁），②【犯罪事實㈡】證人即承包人劉坤
    華（偵卷第131-134頁）、員工黃永勝（偵卷第99-101頁）
    、臺南市○○區○○段000地號土地出租人甲○○（偵卷第51-53頁
    ）、吳華宗之女吳秝庭（偵卷第73-76頁）、業主邱坤龍（
    偵卷第123-125頁）分別於警詢、偵查時證述明確；且有①【
    犯罪事實㈠】○○環保工程行之稅籍登記資料公示查詢、臺南
    市政府廢棄物許可證及109年4月29日廢棄物清除機具進場確
    認單（調卷第103-109頁）、富盟營造有限公司之經濟部商
    工登記公示資料查詢（調卷第85頁）、臺南市○區○○段000號
    現場照片（調卷第147頁）、蒐證照片（調卷第9-13頁），②
    【犯罪事實㈡】土地租賃契約書（偵卷第55-61頁）、○○工程
    行之稅籍登記資料公示查詢（調卷第87-88頁）、臺南市○○
    區○○段000號現場照片（調卷第149-150頁）、蒐證照片（調
    卷第19-23頁）等在卷可資佐證，足認被告2人前開自白確與
    事實相符。本案事證明確，被告2人犯行，堪以認定，均應
    予依法論科。
二、論罪科刑：
  ㈠所謂廢棄物依一般社會大眾皆能理解之通俗性觀念，當指有
    利用價值而經拋棄之物，亦即產生者主觀上擬予廢棄，或產
    生者主觀上雖尚不擬廢棄，但客觀上已對產生者不具效用者
    ，即係廢棄物（最高法院101年度台上字第589號判決意旨參
    照）。又「貯存：指事業廢棄物於清除、處理前，放置於特
    定地點或貯存容器、設施內之行為。清除：指事業廢棄物之
    收集、運輸行為。處理：指下列行為：①中間處理：指事業
    廢棄物在最終處置或再利用前，以物理、化學、生物、熱處
    理或其他處理方法，改變其物理、化學、生物特性或成分，
    達成分離、減積、去毒、固化或穩定之行為。②最終處置：
    指衛生掩埋、封閉掩埋、安定掩埋或海洋棄置事業廢棄物之
    行為。③再利用：指事業產生之事業廢棄物自行、販賣、轉
    讓或委託做為原料、材料、燃料、填土或其他經中央目的事
    業主管機關認定之用途行為，並應符合其規定者。清理：指
    貯存、清除或處理事業廢棄物之行為」，依廢棄物清理法第
    36條第2項規定訂定之「事業廢棄物貯存清除處理方法及設
    施標準」第2條第1款至第4款規定甚明。又按「事業廢棄物
    貯存清除處理方法及設施標準」第2條第3款就廢棄物「處理
    」所為之定義性說明（即中間處理、最終處置以及再利用等
    行為），觀之該標準第四章（事業廢棄物之中間處理）、第
    五章（事業廢棄物之最終處置）等相關規定，該所謂之「處
    理」，係指符合法令規定所為之處置行為；行為人未領有廢
    棄物處理許可文件，擅自將事業廢棄物「傾倒」於偏僻處所
    ，係屬違法處置事業廢棄物之行為，此行為態樣自不可能符
    合該標準就「處理」所為之定義性說明。然行為人違法處置
    行為，核其犯意係對事業廢棄物為「最終處置」，即應論以
    廢棄物清理法第46條第4款之未領有廢棄物處理許可文件，
    從事廢棄物「處理」罪（最高法院106年度台上字第1739號
    判決意旨參照）。被告分別將廢棄物清運並堆置於前揭土地
    ，尚未有中間處理、最終處置或再利用之行為，依據前開說
    明，自應屬廢棄物之清除、處理行為。
  ㈡又廢棄物清理法第46條第3款所稱「未經主管機關許可，提供
    土地回填、堆置廢棄物」，依其文義以觀，固係以提供土地
    者為處罰對象，然該條款所欲規範者應在於未經主管機關許
    可，提供土地回填、堆置廢棄物之行為，而非側重於土地為
    何人所有、是否有權使用，亦不問提供土地係供自己或他人
    堆置廢棄物。是凡以自己所有之土地，或有權使用（如借用
    、租用等）、無權占用之他人土地，以供自己或他人堆置廢
    棄物之行為，均有上開條款之適用，非謂該條款僅規定處罰
    提供自己之土地供他人堆置廢棄物而言，否則任意提供非屬
    自己或無權使用之土地供自己或他人堆置廢棄物，造成污染
    ，卻無法處罰，顯失衡平，當非該法為改善環境衛生，維護
    國民健康之立法目的（最高法院107年度台上字第66號判決
    意旨參照）。被告2人均未經主管機關之許可，將其等向不
    知情之程秀美、甲○○所承租之土地用以堆置上開廢棄物，核
    其等所為，屬非法提供土地堆置廢棄物之行為。
　㈢核被告吳政昇所為，係犯廢棄物清理法第46條第3款、第4款
    後段之非法清理廢棄物罪（未經主管機關許可，提供土地堆
    置廢棄物；未依廢棄物清除、處理許可文件內容貯存、清除
    、處理廢棄物）；核被告吳華宗所為，係犯廢棄物清理法第
    46條第3款、第4款前段之非法清理廢棄物罪（未經主管機關
    許可，提供土地堆置廢棄物；未依同法第41條第1項規定領
    有廢棄物清除文件，而從事廢棄物清除、處理），其利用不
    知情之員工黃永勝犯罪，為間接正犯。
  ㈣廢棄物清理法第46條所列第1至6款之罪，係各自獨立之罪名
    ，並非犯某一罪之各種加重條件，且同條第3款之未經主管
    機關許可，提供土地回填、堆置廢棄物罪，與同條第4款之
    未依廢棄物清理法第41條第1項規定領有廢棄物清除、處理
    許可文件，從事廢棄物貯存、清除、處理罪，其罪名與犯罪
    態樣互殊，自無包括論以集合犯一罪之餘地（最高法院104
    年度台上字第3602號判決意旨參照）。被告2人上開犯行係
    分別以上開土地作為非法貯存、清除廢棄物之犯罪地點，而
    同時非法提供本件土地供堆置廢棄物，即係以一行為同時觸
    犯廢棄物清理法第46條第3、4款之罪二個罪名，為想像競合
    犯，均應依刑法第55條規定，從一情節較重之非法清理廢棄
    物罪處斷。　　　　　　
  ㈤按刑法第59條規定犯罪之情狀可憫恕者，得酌量減輕其刑，
    其所謂「犯罪之情狀」，與同法第57條規定科刑時應審酌之
    一切情狀，並非有截然不同之領域，於裁判上酌減其刑時，
    應就犯罪一切情狀，予以全盤考量，審酌其犯罪有無可憫恕
    之事由，即有無特殊之原因與環境，在客觀上足以引起一般
    同情，以及宣告法定低度刑，是否猶嫌過重等等，以為判斷
    （最高法院95年台上字第6157號判決意旨參照）。廢棄物清
    理法第46條第3款之非法提供土地堆置廢棄物罪及同條第4款
    之非法清理廢棄物罪之法定刑均為「1年以上5年以下有期徒
    刑，得併科新臺幣1500萬元以下罰金」，然同為非法清除、
    處理廢棄物者，其原因動機不一，犯罪情節未必盡同，所造
    成危害社會、破壞環境生態之程度自屬有異，法律科處此類
    犯罪，所設法定最低本刑卻同為1年以上有期徒刑，不可謂
    不重；於此情形，若依其情狀處以1年以下有期徒刑，即足
    以懲儆，並可達防衛社會之目的者，自非不可依客觀之犯行
    與主觀之惡性二者加以考量其情狀，是否有可憫恕之處，適
    用刑法第59條之規定酌量減輕其刑，期使個案裁判之量刑，
    能斟酌至當，符合比例原則。檢察官雖稱：被告等人並非初
    犯，且其等行為破壞環境，不值得適用刑法第59條予以酌減
    其刑等語。惟查，本件被告2人為了將廢棄物送焚化場，故
    先將之堆置於上開場所分類，僅是為圖方便行事，動機單純
    ，犯罪所得僅8000元、21500元，情節非重，且所堆置之廢
    棄物分別僅1車次、2車次，數量甚少，造成環境污染輕微，
    此與長期、大量清運廢棄物後再任意棄置以牟取暴利之非法
    經營業者所為不同，其等雖在此之前有類似案件，然均為10
    幾年前的行為，期間也無再犯他罪，有前案紀錄可稽，足見
    素行良好，自不宜因有類似前案即對本案有過度的負面評價
    ，況其等事後也將該廢棄物移除完畢之情，已據被告供承明
    白，並經土地出租人丁○○、甲○○於本院審理時陳明屬實（見
    本院卷第142頁），出租人丁○○、甲○○也表示對本案無意見
    等語（見本院卷第142頁），而被告2人自始迄今均坦承犯行
    ，有所悔悟，本院綜合上開各情，認依被告2人上開犯罪之
    情狀，縱量處法定最低刑有期徒刑1年，依社會一般觀念仍
    顯屬情輕法重，在客觀上已足引起一般同情，其犯罪情節堪
    可憫恕，爰均依刑法第59條規定，酌減其刑。
三、撤銷改判的理由（被告吳華宗部分）：
　㈠原審以被告罪證明確予以論罪科刑，固非無見，惟查：⑴原審
    判決已認定被告係利用不知情之黃永勝犯罪，竟未論以間接
    正犯，自有未合。⑵被告受劉坤華委託承包的工程係包括「
    房屋之拆除」及「廢棄物清運工程」，房屋拆除代價為1235
    00元，清運廢棄物工程的代價為21500元，此有廠商工程報
    價單可稽（見本院卷第23頁），準此，被告違法清除廢棄物
    的所得僅為21500元，原審誤將其拆除房屋之所得計入清除
    廢棄物之不法所得，自有未合。按犯罪所得之認定攸關刑度
    之量定，被告的所得僅21500元，遠低於原審所認定的14萬5
    000元，其刑度即有往下調降的空間。本件被告吳華宗提起
    上訴主張原審量刑過重及沒收不當，即屬有據；此外，原審
    判決復有上開未論以間接正犯之違誤，自屬無可維持，應由
    本院將此部分撤銷改判。
　㈡茲審酌被告多年前曾有違反廢棄物清理法案件之前科紀錄，
    竟仍無視於廢棄物清理法之規範，任意清運並在承租之土地
    堆置廢棄物，使主管機關無從管理其清運廢棄物之行為，危
    害環境衛生，所為非是，惟其被告僅有車載2次的行為，所
    清運、堆放之廢棄物不多，危害性不高，且遭查獲後業已將
    現場清空，有相關現場照片可佐，展現相當之誠意，復參酌
    被告自陳學歷為高職畢業，現從事營造業、每月收入約6至8
    萬元、已婚、小孩均已成年，犯後坦承全部犯行，有所悔悟
    之態度等一切情狀，量處如主文第2項所示之刑。被告犯罪
    所得21500元，雖未扣案，為免其保有犯罪所得，應依刑法
    第38條之1第1項前段、第3項規定宣告沒收；於全部或一部
    不能沒收或不宜執行沒收時追徵其價額。
四、駁回上訴的理由（被告吳政昇部分）：　　
    原審以被告吳政昇罪證明確，因而適用上開規定論罪，並審
    酌被告多年前曾有違反廢棄物清理法案件之前科紀錄，竟仍
    無視於廢棄物清理法之規範，任意非法清運廢棄物，並於承
    租之土地上堆置廢棄物，使主管機關無從管理其清運廢棄物
    之行為，危害環境衛生，所為非是，惟其被告僅有車載1次
    之清運堆置行為，所得僅8000元，所清運、堆放之廢棄物數
    量不多，且傾倒在承租地不久即已將之分類送往焚化爐處理
    ，所生的危害不大；復參酌被告自陳學歷為高職畢業，現從
    事處理廢棄物及買賣砂石之工作、月收入約20至30萬元、已
    婚、育有1名未成年子女之智識程度、家庭生活狀況，犯後
    坦承全部犯行，有所悔悟等一切情狀，量處有期徒刑8月；
    另敘明：被告犯罪所得8000元，雖未扣案，為免其保有犯罪
    所得，應依刑法第38條之1第1項前段、第3項規定宣告沒收
    ，於全部或一部不能沒收或不宜執行沒收時追徵其價額，本
    院核其認事用法並無不適，量刑尚稱妥適，被告提起上訴主
    張量刑過重，請求撤銷改判較輕之刑，為無理由，應予駁回
    。
五、檢察官雖認被告2人已有前科，一再犯罪，且亂倒垃圾，嚴
    重污染環境，不宜宣告緩刑云云，本院認：
　㈠緩刑為法院刑罰權之運用，旨在獎勵自新，袛須合於刑法第7
    4條所定之條件，法院本有自由裁量之職權；刑之量定及緩
    刑之宣告，係實體法上賦予法院得為自由裁量之事項，倘其
    未逾越法律所規定之範圍，或濫用其權限，即不得任意指摘
    為違法（最高法院72年台上字第3647號、75年台上字第7033
    號判例意旨參照）；且緩刑之目的在獎勵自新，袛要被告符
    合緩刑之條件，法院即可依職權予以緩刑自新之機會，此亦
    為「法院加強緩刑宣告實施要點」第1點開宗明義所宣示：
    為加強妥適運用緩刑制度，特訂定本實施要點之目的。
  ㈡被告2人為將廢棄物送焚化場，故將之堆置於上開場所分類，
    僅是為方便行事而誤觸法網，動機單純，其等犯罪所得僅80
    00元、21500元，情節非重，且所堆置之數量分別僅1車次、
    2車次，數量甚少，造成環境污染輕微，事後也將該廢棄物
    移除完畢之情，均已如上述，則本院綜合上開各情，認依被
    告2人所造成之損害尚屬輕微，於本次偵審程序後應無再犯
    之虞，符合宣告緩刑之要件。
  ㈢被告2人雖在此之前有類似案件，然均為10幾年前的行為，期
    間也無再犯他罪，素行良好，參酌被告於警詢、偵查及審判
    中都坦承犯行，深具悔意，符合法院加強緩刑宣告實施要點
    第2點第5款所揭示：自白犯罪，態度誠懇之要件；又被告吳
    華宗罹患腰椎退化，椎間盤突出之病症，現在治療中，有診
    斷證明書可稽（見本院卷第25頁），也符合同要點第2點第9
    款的緩刑要件。應就被告之具體個案而審核上情，符合緩刑
    要件，即得依法宣告緩刑，自不宜舉著「破壞環境」之大旗
    為政策性考量，忽略被告的違法情節仍屬輕微而不予緩刑之
    宣告，此非但對被告不公平並違反個案應個別科刑考量之公
    平原則，亦有違「法院加強緩刑宣告實施要點」所宣示之緩
    刑目的，而有消極不適用法律之情形。
  ㈣本院審酌被告2人最近5年未曾因故意犯罪而受有期徒刑以上
    刑之宣告，此其等前案紀錄表附卷可稽，其等為一時之便而
    犯罪，於偵審中已自白犯行，深表悔悟，態度誠懇，被告吳
    華宗亦有病在身，正治療中，且其等目前從事營造業或環保
    業務，有正當職業，若能在工作中宣導環境保護之重要，發
    揮所長而回饋社會，應更符合刑期無期所欲達成之目的，是
    以本院認被告經本次罪刑之宣告後，已知所警惕而無再犯之
    虞，認被告所受之宣告刑，均以暫不執行為適當，爰依刑法
    第74條第1項第2款規定併宣告緩刑3年，以啟自新。
  ㈤被告上開所宣告之刑雖暫無執行之必要，為使被告體認其等
    所為對社會造成的危害，本院認有必要令其向公庫支付一定
    之金額，爰命其2人於本判決確定之日起6個月內向公庫各支
    付新臺幣30萬元，又若被告不依上開條件履行而情節重大者
    ，自可由檢察官聲請法院撤銷其緩刑，併予指明。
據上論結，應依刑事訴訟法第368條、第369條第1項前段、第364
條、第299條第1項前段，刑法第74條第1項第2款、第2項第4款，
判決如主文。
本案經檢察官陳昆廷提起公訴，檢察官黃朝貴到庭執行職務。
中　　華　　民　　國　　110 　年　　10　　月　　7 　　日
                  刑事第七庭    審判長法　官  吳勇輝
                                      法　官  吳錦佳
                                      法　官  黃國永
以上正本證明與原本無異。
如不服本判決應於收受送達後20日內向本院提出上訴書狀，其未
敘述上訴理由者，並得於提起上訴後20日內向本院補提理由書（
均須按他造當事人之人數附繕本）「切勿逕送上級法院」。
　　　　　　　　　　　　　　　　　　　書記官  葉宥鈞
中　　華　　民　　國　　110 　年　　10　　月　　7 　　日
附錄本案論罪科刑法條：
廢棄物清理法第46條
有下列情形之一者，處1年以上5年以下有期徒刑，得併科新臺幣
1千5百萬元以下罰金：
一、任意棄置有害事業廢棄物。
二、事業負責人或相關人員未依本法規定之方式貯存、清除、處
    理或再利用廢棄物，致污染環境。
三、未經主管機關許可，提供土地回填、堆置廢棄物。
四、未依第41條第1項規定領有廢棄物清除、處理許可文件，從
    事廢棄物貯存、清除、處理，或未依廢棄物清除、處理許可
    文件內容貯存、清除、處理廢棄物。
五、執行機關之人員委託未取得許可文件之業者，清除、處理一
    般廢棄物者；或明知受託人非法清除、處理而仍委託。
六、公民營廢棄物處理機構負責人或相關人員、或執行機關之人
    員未處理廢棄物，開具虛偽證明。